臺灣高等法院民事判決
107年度重上字第741號
上  訴  人  輯致室內裝修工程有限公司

法定代理人  鄒志強  
訴訟代理人  楊延壽律師
上  訴  人  國立臺灣師範大學

法定代理人  吳正己  
訴訟代理人  陳明暉律師
            郭令立律師
上列當事人間請求給付承攬報酬事件，兩造對於中華民國107年7
月11日臺灣臺北地方法院103年度建字第248號第一審判決分別提
起上訴，輯致室內裝修工程有限公司並為訴之追加，本院於109
年10月27日言詞辯論終結，判決如下：
    主  文
原判決關於命國立臺灣師範大學給付部分，及該部分假執行之宣
告，暨訴訟費用之裁判均廢棄。
上開廢棄部分，輯致室內裝修工程有限公司在第一審之訴及假執
行之聲請均駁回。
輯致室內裝修工程有限公司之上訴及追加之訴均駁回。
第一、二審及追加之訴訴訟費用均由輯致室內裝修工程有限公司
負擔。
    事實及理由
一、當事人於第二審為訴之追加，非經他造同意，不得為之，但
    請求之基礎事實同一者，不在此限，此觀民事訴訟法第446
    條第1項、第255條第1項第2款規定甚明。上訴人輯致室內裝
    修工程有限公司（下稱輯致公司）於本院追加依民法第509
    條規定請求（見本院卷一第348頁），核與原訴本於同一基
    礎事實，應予准許。
二、輯致公司主張：伊於民國102年5月28日以新臺幣（下同）99
    9萬0,092元得標承攬施作對造上訴人國立臺灣師範大學（下
    稱師範大學）之「男三舍內部整修工程案」（下稱系爭工程
    ），並簽訂承攬契約書（下稱系爭契約）。然系爭工程有下
    列設計錯誤影響進度之事項：①系爭契約文件均以1/2B紅磚
    牆為拆除項目，然實際拆除之隔間為空心磚牆，質地硬重拆
    除困難，搬運及運棄高於原設計數十倍，增加拆除費用及工
    期；②系爭工程與鄰房過近，常因擾鄰遭居民投訴，無法夜
    間施工，師範大學未慮及此，致工期延宕；③師範大學未依
    建築物室內裝修管理辦法第2條、第3條、修正前第21條第1
    項規定，提出室內裝修審查，影響伊工序致工期延宕；④系
    爭工程浴廁管道配置前，師範大學未先為結構補強，強求伊
    在樓板洗孔，造成樓板鋼筋切斷數十處致結構受損，後續防
    水工程無法施作；⑤設計單位及師範大學要求浴廁各區間之
    洩水坡度施工完成面不得超過3公分，依既存工程技術不可
    能施作，屬設計錯誤；⑥系爭工程以全式夾板作為門扇基板
    ，依我國海島型氣候，將使門板基板翹曲變形，影響門扇開
    啟，伊提出變更為空心門內置隔音門之建議，因時間緊迫先
    取得設計監造人員之口頭同意，然補提送審資料後，師範大
    學卻以不符圖說為由不予計價，但其嗣後重新招標時改採伊
    所提上開建議，無異認同伊之變更。故系爭工程無法全部完
    工，非可歸責於伊，師範大學終止系爭契約並無理由。伊已
    完成系爭工程90％，且因情事變更增加支出費用768萬6,779
    元，加計同業利潤標準10％，共計844萬5,457元。如認系爭
    契約業經師範大學終止，亦應依民法第511條但書規定賠償
    損害等情。爰依系爭契約之法律關係、民法第227條之2、第
    511條但書規定，求為命師範大學給付844萬5,457元及自起
    訴狀繕本送達翌日起算法定遲延利息之判決（原審判命師範
    大學給付327萬6,750元本息，並駁回輯致公司其餘之訴，兩
    造各就敗訴部分提起上訴）。並於本院追加主張：上開6項
    事由均為師範大學指示錯誤，依民法第509條規定，應償還8
    44萬5,457元本息等情。上訴及追加聲明：㈠原判決關於駁回
    輯致公司下列第㈡項之訴及其假執行之聲請部分均廢棄。㈡師
    範大學應再給付輯致公司516萬8,707元，及自103年7月26日
    起至清償日止，按週年利率5％計算之利息。㈢願供擔保請准
    宣告假執行。
三、師範大學則以：①系爭契約文件未以1/2B紅磚牆為拆除項目
    ，且拆除一般空心磚牆較紅磚牆為省便，無須延長工期。②
    系爭工程有編列夜間施工費用，但輯致公司僅1晚夜間施工
    ，且鄰房係於白天舉報噪音，並無停工必要；伊雖要求輯致
    公司於上午9時後及下午2時後進行拆除工作共11日，及於10
    2年6月29、30日暫停拆除，惟已同意不計工期13日。③伊已
    依建築物室內裝修管理辦法申請室內裝修審查，並獲核發裝
    修合格證，並未影響輯致公司之工序。④輯致公司雖以浴廁
    天花板須辦理變更設計進行結構補強，申請展延工期，惟監
    造建築師認上開項目非要徑工程，並無影響工程進度。監造
    人員已與輯致公司討論後以配橫管方式避開樑再洗孔，伊未
    要求輯致公司任意洗孔致樓版鋼筋切斷數十處及影響結構安
    全。⑤系爭工程圖說並無要求輯致公司完成面坡度不得超過3
    公分，設計圖亦標示可依現場實際狀況調整施作尺寸，並非
    無法施作。⑥系爭工程之門板材料係採雙層六分夾板作為門
    扇基板，輯致公司未依約施作，擅自變更材料，伊以0元結
    算並無違誤。可見系爭工程並無輯致公司所稱之上開設計錯
    誤，或無法繼續施工之情形，況有無設計錯誤為契約成立前
    已存在，要非契約成立後之情事變更。系爭工程於102年6月
    2日開工，原定工期60日曆天，因颱風及施工擾鄰因素分別
    同意不計工期1.5日及13日，故履約期限至同年8月15日12時
    止。惟輯致公司於同年7月31日起自行撤離工地，伊於同年8
    月7日、同年9月11日發函催告其進場施作，均未獲置理，伊
    始於同年10月4日依系爭契約第21條第1項第11款約定發函終
    止系爭契約。嗣經伊委託訴外人鼎昌工程技術顧問有限公司
    （下稱鼎昌公司）鑑定結算金額僅308萬6,638元，並另行發
    包訴外人承陞營造工程有限公司（下稱承陞公司）接續施作
    完畢。如輯致公司得請求工程款，伊依序以逾期違約金199
    萬8,020元、另行發包接續施作系爭工程所受價差損害245萬
    2,817元、無法如期出租使用之租金損害462萬5,000元與工
    程款扣抵或抵銷等語，資為抗辯。上訴聲明：㈠原判決關於
    命師範大學給付部分及該部分假執行之宣告均廢棄。㈡上開
    廢棄部分，輯致公司在第一審之訴及假執行之聲請均駁回。
四、輯致公司於102年5月28日以999萬0,092元得標承攬施作師範
    大學之系爭工程，並簽訂系爭契約；系爭工程於同年6月2日
    開工，原定工期為60日曆天，師範大學同意因颱風影響致無
    法施作不計工期1.5日及因擾鄰暫停施工因素不計工期13日
    ；師範大學曾於同年8月7日、同年9月11日發函催告輯致公
    司進場施作，嗣以同年10月4日師大總管字第10022503號函
    通知輯致公司終止系爭契約，輯致公司已收受上開函文；師
    範大學嗣將系爭工程之後續工程更名為「公館校區國際學舍
    整修工程」（除包含系爭工程未完成之部分外，尚有包含其
    他新增工程項目），另行公開招標，由承陞公司得標，於10
    3年4月22日開工，同年8月19日竣工，同年11月14日驗收合
    格，共計結算總價1,853萬0,063元等事實，為兩造所不爭執
    （見本院卷三第351至352頁），自堪信屬實。輯致公司請求
    已完成系爭工程之報酬、費用或損害賠償844萬5,457元本息
    ，為師範大學以前詞所拒。茲就爭點論述如下：
　㈠輯致公司主張之上開6項事由，均非師範大學設計錯誤、指示
    錯誤或可歸責於師範大學，除已展延工期者外，不得再展延
    工期或增加費用：
　⒈依系爭契約「貳、契約規範」第7條「履約期限」第3項「工
    程延期」第1款約定：「契約履約期間，有下列情形之一（
    且非可歸責於廠商），致影響進度網圖要徑作業之進行，而
    需展延工期者，廠商應於事故發生或消滅後7日內通知本校
    ，並於45日內檢具事證，以書面向本校申請展延工期。本校
    得審酌其情形後，以書面同意延長履約期限，不計算逾期違
    約金。其事由未逾半日者，以半日計；逾半日未達1日者，
    以1日計。⒈發生『貳、契約規範』第17條第5款不可抗力或不
    可歸責契約當事人之事故。…⒊本校要求全部或部分停工。…⒑
    其他非可歸責於廠商之情形，經本校認定者。」（見原審卷
    一第33頁）以觀，可知依上開契約條款展延工期，除發生上
    開契約約定事由外，尚須不可歸責於輯致公司，致影響進度
    網圖要徑作業之進行，始得為之。
　⒉茲就輯致公司主張之上開6項事由，分述如下：
　　⑴拆除隔間磚牆部分：
　　  輯致公司雖主張：系爭契約文件均以1/2B紅磚牆為拆除項
      目，然實際拆除隔間為空心磚牆，質地硬重拆除困難，搬
      運及運棄高於原設計數十倍，增加拆除費用及工期云云。
      惟查：
　　　①觀之系爭契約之各樓層現況平面圖，系爭工程應拆除之
        範圍包含：1樓洗衣間之既有天花板，殘障學生寢室之
        既有浴廁天花、地坪、既有設備、既有門扇及門框；2
        至5樓左右兩側浴廁之既有浴廁天花、地坪與既有設備
        及雲線圖所示之部分既有牆面，各寢室門扇及門框等項
        目，然均未具體標明應拆除原有牆面之型式與材質為輯
        致公司所稱之1/2B紅磚牆（見原審卷一第148至152頁）
        。又系爭契約詳細價目表已編列「原有牆面含門窗拆除
        （含運棄）」、「原有天花板地坪廁所設備管線拆除（
        含運棄）」、「1F洗衣間原有天花板拆除（含運棄）」
        等一式計價之拆除項目，亦未表明應拆除原有牆面之型
        式與材質為輯致公司所稱之1/2B紅磚牆（見原審卷一第
        70頁背面）。
　　　②稽之系爭契約施工規範書第01271章「計量與計價」關於
        1.2.1(1)「一式付款項目」說明略以：「A.此類工程項
        目包括不同種類的單獨工作內容，為方便計量與計價、
        成本控制及施工品質，而將其合併為單一工作項目。上
        述單獨之工作項目可在契約文件中個別列出及計量，但
        付款時仍合併為一單獨項目金額。B.所有一式計價項目
        及單價計價項目，均包括依本規範、契約圖說、經核可
        之施工製造圖規定，交付完整且功能完整之工作項目所
        需之人工、材料、運輸、安置、消耗料件、機具及事務
        費用。所有工作項目均應依規定建造、測試、檢驗、並
        經估驗後方予計量計價。任何建造一完整可用系統所需
        之費用，若未特別列入契約既定之計價項目內，即視為
        已包含在某項既定付款項目內，不另行給付。」等詞（
        見原審卷一第90頁），堪認上開未註明原有牆面之型式
        及材質並以一式計價之拆除工程項目，無論實作數量或
        型式、材質為何，於完成該項目之工作即以契約之一式
        計價給付。亦即無論系爭工程欲拆除之原有牆面係1/2B
        紅磚牆或空心磚牆，輯致公司均應依系爭契約圖說拆除
        及計價。
　　　③輯致公司謂：以上開現況平面圖之比例尺推算欲拆除之
        牆面厚度為12公分，即為1/2B紅磚牆，現場卻為厚度20
        公分以上之空心磚牆，與圖說不符云云。惟上開平面圖
        既未標示欲拆除牆面之尺寸及材質，縱認輯致公司自行
        量測換算結果無誤，亦僅為欲拆除牆面之厚度，仍無法
        證明欲拆除牆面之材質是1/2B紅磚牆，此觀證人即製作
        鑑定報告之鍾文秀建築師結證稱：隔間牆常用空心磚、
        紅磚、RC，厚度12公分的隔間牆，上開材質於76年間都
        有可能等語益明（見本院卷二第176頁），輯致公司自
        行委託鑑定後提出之鑑定報告書亦僅能推估牆面厚度約
        為12公分，並據此推斷斷牆面材質為「導擺或1/2B磚牆
        或其他輕隔間材質」（見本院卷二第85頁），益徵無從
        僅依牆面厚度推認其材質確為1/2B紅磚牆，輯致公司上
        開主張自無可採。
　　⑵夜間擾鄰部分：
　　  輯致公司稱：系爭工程擾鄰遭檢舉，無法夜間施工，造成
      工期延宕云云。查證人即監造建築師之員工林星輝結證稱
      ：系爭工程施作期間，曾因噪音問題遭鄰房檢舉，檢舉時
      間都是白天，輯致公司只有夜間施工1天晚上等語（見原
      審卷二第84頁）。參以系爭契約之詳細價目表有編列「夜
      間施工費」之計價項目（見原審卷一第70頁背面），足徵
      師範大學並無拒絕輯致公司夜間施工。基此，可見系爭工
      程雖因擾鄰遭檢舉，但非夜間施工所致，輯致公司實際上
      亦僅有安排1次夜間施工，自無其所稱無法夜間施工造成
      工期延宕之情形。又師範大學同意系爭工程因擾鄰暫停施
      工因素不計工期13日，業如前述，輯致公司未證明系爭工
      程擾鄰遭檢舉無法夜間施工致影響預定進度網圖要徑作業
      ，與師範大學已同意展延13日之事由有何不同，其上開主
      張自無可採。
　　⑶未申請室內裝修審查部分：
　　　輯致公司雖主張：師範大學未依建築物室內裝修管理辦法
      ，提出室內裝修審查，影響輯伊工序致工期延宕云云。師
      範大學亦不爭執其係於系爭工程施工期間補申請裝修許可
      （見本院卷一第301頁）。然輯致公司未證明師範大學未
      事先申請裝修許可，於系爭工程施工期間始補申請裝修許
      可，造成其無法施作何工程項目，致影響預定進度網圖要
      徑作業之事實，其上開主張亦非可採。
　　⑷未為結構補強即要求洗孔配管部分：
　　  輯致公司雖謂：系爭工程浴廁管道配置前，師範大學未先
      結構補強，強求輯致公司任意於樓版洗孔，造成樓板鋼筋
      切斷數十處致結構受損，後續防水工程無法施作云云。然
      證人即系爭工程設計建築師黃聖吉業結證稱：洗1孔或2孔
      會對樓板產生影響，但結構安全影響有容許值，系爭工程
      洗孔數量對照樓板面積符合相關法令規定，不至於影響到
      結構安全等語（見本院卷二第284頁）。可見師範大學雖
      未先結構補強，即要求輯致公司洗孔配管，然依系爭工程
      洗孔數量與樓板面積判斷，尚未影響結構安全。至證人即
      輯致公司分包商王順利、輯致公司工地主任陳志謀結證稱
      ：洗孔可能造成樓板結構問題云云（見原審卷二第85頁、
      第86頁背面），均未提出客觀事證為佐，顯屬推測之詞，
      不足採為有利於輯致公司之認定。輯致公司未證明其洗孔
      後造成樓板結構受損，影響後續防水工程施作及預定進度
      網圖要徑作業之情形，且輯致公司曾以此事由申請展延工
      期（見原審卷二第13至19頁），業經設計建築師認非主要
      工程要徑之工程項目予以否准（見原審卷二第20頁），益
      徵輯致公司上開主張並無可採。
　　⑸洩水坡度設計錯誤無法施作部分：
　　　輯致公司雖稱：依系爭契約文件，系爭工程之浴廁各區間
      洩水坡度之完成面不得超過3公分，依現有工法並不可行
      ，實際洩水坡度需至少為1/100云云，並提出建築工程施
      工查核作業參考基準、系爭工程浴廁地坪平面圖（見本院
      卷一第95至101頁）。然原審囑託臺北市建築師公會鑑定
      ，經該公會於105年4月6日出具鑑定報告說明略以：「依
      系爭工程原始圖說中關於施作洩水坡度之設計施作完成面
      層不得超過3公分，以目前現有之工法，是可以施作。」
      等語（見外放之105年4月6日鑑定報告第6頁）。經核該鑑
      定係由具有專業知識經驗之建築師實際執行，並會同兩造
      至現場勘查，及參考契約圖說所提出之專業意見（見該鑑
      定報告第4至5頁），應屬可採。據此足見系爭工程之圖說
      關於浴廁各區間洩水坡度之設計施作完成面不得超過3公
      分，以目前現有之工法係屬可行，並無輯致公司所稱不可
      施作之情形。至輯致公司提出之建築工程施工查核作業參
      考基準，並非系爭工程之契約文件，此為兩造所不爭執（
      見本院卷三第179頁），自無援引作為認定系爭工程施工
      標準之依據。參諸本院囑託臺北市建築師公會補充鑑定，
      經該公會於108年8月8日出具鑑定報告說明略以：「室內
      衛浴廁所其地面鋪設磁磚，其用水時間短且用水量較少，
      其洩水坡度不一定要為≧1/100。」等語（見外放之108年8
      月8日鑑定報告第5頁），益徵輯致公司所稱洩水坡度至少
      為1/100之標準云云，並無可採。
　　⑹變更門板材質部分：
　　　輯致公司雖主張：伊以我國海島型氣候影響原設計門板材質為由，建議變更為空心門內置隔音門，已得現場監造人員口頭同意先變更材料施作，惟事後補提送審資料卻未獲計價云云，然為師範大學所否認。證人林星輝亦於原審結證稱：系爭工程之門板均係依原設計圖使用夾板，並未變更設計改成空心門內置隔音門，因送審未通過不能施作等語（見原審卷二第70頁背面）。可見系爭工程並無輯致公司所稱變更門板材質之情事，輯致公司上開主張自非可取。
　⒊準此，輯致公司所主張之上開6項事由，均未證明師範大學有
    何設計錯誤、指示錯誤或可歸責之事由，除已展延工期者外
    ，自不得據以請求展延工期或增加費用。
　㈡師範大學已合法終止系爭契約：
  ⒈考諸系爭契約「貳、契約規範」第21條「契約終止解除及暫
    停執行」第1項約定：「廠商履約有下列情形之一者，本校
    得以書面通知廠商終止契約或解除契約之部分或全部，且不
    補償廠商因此所生之損失：…（十一）廠商未依契約規定履
    約，自接獲本校書面通知次日起10日內或書面通知所載較長
    期限內，仍未改正者。」（見原審卷一第43頁背面）以察，
    可知倘輯致公司未依系爭契約之約定履約，經師範大學以書
    面通知次日起10日內或書面通知所載較長期限內，仍未予以
    改正，師範大學得依上開約定條款終止系爭契約。
  ⒉輯致公司所主張之上開6項事由，均無任何師範大學指示錯誤
    、設計錯誤或可歸責之事由存在，業如前述，輯致公司自應
    依約履行施作系爭工程並如期完工。然其施作系爭工程進度
    落後，未完成改善，卻無人進場施工，業經師範大學於102
    年9月11日發函通知輯致公司於文到次日起10日內儘速進場
    履約施工（見原審卷一第291頁），且兩造均不爭執輯致公
    司至遲已於上開發文日加計3日即同年月14日收受該函（見
    本院卷一第282頁），故輯致公司應於同年月24日前繼續進
    場履約施作系爭工程。然其自承自同年8月16日起至同年10
    月4日止均未再派工進場施作（見本院卷一第282頁），而未
    依師範大學之書面通知改正。準此，師範大學於同年10月4
    日發函依系爭契約第21條第1項第11款約定終止系爭契約，
    自屬合法有據。
　㈢輯致公司不得依民法第511條但書、第509條、第227條之2規
    定請求師範大學給付；其得依系爭契約之法律關係請求師範
    大學給付系爭工程之工程款：
　⒈民法第511條但書規定部分：
　　工作未完成前，定作人得隨時終止契約，但應賠償承攬人因
    契約終止而生之損害，民法第511條固有明文。然此規定係
    限於定作人任意終止承攬契約方有適用，倘定作人非出於任
    意終止，而係基於其他法定、意定終止權或得承攬人之同意
    合意終止，自無此規定之適用。查師範大學係依系爭契約第
    21條第1項第11款約定終止系爭契約，業如前述，並非依民
    法第511條規定任意終止系爭契約，無同條但書規定損害賠
    償之適用。輯致公司依民法第511條但書規定請求師範大學
    給付，並非有據。
　⒉民法第509條規定部分：
　　於定作人受領工作前，因其指示不適當，致工作不能完成者
    ，承攬人如及時將指示不適當之情事通知定作人時，得請求
    其已服勞務之報酬及墊款之償還，民法第509條固有明文。
    然輯致公司主張之上開6項事由，師範大學均無設計錯誤、
    指示錯誤或可歸責之事由，業如前述，與上開規定之要件不
    符。輯致公司依民法第509條規定請求師範大學給付，亦屬
    無據。
　⒊民法第227條之2規定部分：
    ⑴民法第227條之2第1項規定，契約成立後，情事變更，非當
      時所得預料，而依其原有效果顯失公平者，當事人得聲請
      法院增減其給付或變更其他原有之效果。該所謂情事變更
      ，非當時所得預料，依其原有效果顯失公平者，係指情事
      遽變，非契約成立當時所得預料，依一般觀念，認為如依
      其原有效果顯然有失公平而言。惟如當事人於契約中對於
      日後所發生之風險預作公平分配之約定，而綜合當事人之
      真意、契約之內容及目的、社會經濟情況與一般觀念，認
      該風險事故之發生及風險變動之範圍，為當事人於訂約時
      所能預料，自僅能依原契約之約定行使權利，而不得再根
      據情事變更原則，請求增減給付。
    ⑵就拆除隔間磚牆之材質部分，系爭契約相關圖說文件均未
      具體表明拆除之隔間牆材質為1/2B紅磚牆，業如前述（參
      四、㈠、⒉⑴①），則實際拆除之隔間牆雖非此材質，亦非屬
      系爭契約成立後之情事變更，且隔間牆使用紅磚牆或空心
      磚牆之材質，於工程實務均非罕見，自非不得預料之情形
      。縱認拆除紅磚牆與空心磚牆有價差存在，依臺北市建築
      師公會鑑定結果所認價差亦僅7萬2,500元（見外放105年4
      月6日鑑定報告書第6頁），尚非差異甚鉅，無顯失公平可
      言。至輯致公司提出之拆除費用單據雖高達197萬1,877元
      （見原審卷一第206頁背面、第209至229頁），惟未具體
      表明施作之內容，非但與上開鑑定報告所載拆除空心磚牆
      之行情不符，且與其申請展延工期時提出之申訴增額金額
      80萬元差異甚大（見原審卷二第17頁），自不足以作為系
      爭契約就拆除隔間牆內容有情事變更之證明。至輯致公司
      上開主張之其餘5項事由，擾鄰投訴部分業經師範大學同
      意不計工期，未申請室內裝修審查不影響工期，浴廁管道
      配置前在樓板洗孔並未造成結構損害，洩水坡度設計並無
      錯誤，門板材料未得同意變更，均如前述（參四、㈠、⒉⑵
      至⑹），亦無系爭契約成立後之情事變更存在。況系爭契
      約「貳、契約規範」第7條定有工程延期之約款（見原審
      卷一第33頁），第20條並定有契約變更之約條（見原審卷
      一第43頁），如就系爭工程有展延工期或變更設計需求，
      均有契約條款可資依循，要無立約當時不能預見之情事，
      自無情事變更規定之適用可言。輯致公司依民法第227條
      之2規定請求師範大學給付，自屬無據。
　⒋系爭契約之法律關係部分：
    ⑴依系爭契約「壹、契約條件」第21條「契約終止解除及暫
      停執行」：「依『貳、契約規範』規定辦理。」（見原審卷
      一第24頁背面）；「貳、契約規範」第21條「契約終止解
      除及暫停執行」第3項：「廠商因第1項情形接獲本校終止
      或解除契約通知後，應即將該部分工程停工，負責遣散工
      人，將有關之機具設備及到場合格器材等就地點交本校使
      用；對於已施作完成之工作項目及數量，應會同監造單位
      /工程司辦理結算，並拍照存證，廠商不會同辦理時，本
      校得逕行辦理結算；必要時，得洽請公正、專業之鑑定機
      構協助辦理。…」等約定（見原審卷一第43頁背面），可
      知若發生可歸責於輯致公司（即系爭契約「貳、契約規範
      」第21條第1項約定各款）之事由，致師範大學終止系爭
      契約，對於輯致公司已施作完成之工作項目及數量，兩造
      仍應依約辦理結算工程款。由是而論，輯致公司欲請求終
      止契約時已完成施作之工程款，自應由其就施作完成之工
      作項目與數量，負證明責任，始得經由結算確定工程款債
      權有無及其數額。
    ⑵輯致公司主張其已施作完成系爭工程至少90％，而請求師範
      大學給付工程款844萬5,457元，固據提出單據、結算明細
      表為憑（見原審卷一第206至265頁、本院卷三第205至211
      頁）。然查：
　　　①系爭契約「壹、契約條件」第3條「契約價金之給付」第
        1項約定：「依契約價金總額結算。因契約變更致履約
        標的項目或數量有增減時，就變更部分予以加減價結算
        。」等語（見原審卷一第13頁背面）；「貳、契約規範
        」第21條第3項約定，系爭契約終止後係按已施作完成
        之工作項目及數量結算（見原審卷一第43頁背面）。可
        見輯致公司得向師範大學請求之工程款，係按其已施作
        完成之工作計價，而非以其支出之費用為標準。惟輯致
        公司自承其提出之上開單據均係支付給下包商之款項（
        見本院卷三第349頁），充其量僅能證明其支付費用予
        下包商，但無法證明其已施作完成之工作項目及數量，
        且其實際支付給下包商之費用，是與下包商間之另一債
        權債務關係，不能執此拘束師範大學而以此實支費用結
        算工程款。是輯致公司依上開支付下包商之單據作為施
        作完成之證明，並按實支費用結算工程款，自屬無據。
　　　②師範大學抗辯：系爭契約終止時，輯致公司已施作完成
        之工作項目與數量如附表C欄位所載，金額共計311萬1,
        638元（見本院卷二第343頁、本院卷三第181至185頁）
        ，扣除損壞設備金額2萬5,000元（消防灑水帶1萬6,000
        元及拆除窗戶供運送貨物9,000元，見本院卷二第323頁
        ），結算金額為308萬6,638元等語，業據提出鼎昌公司
        出具之系爭工程結算鑑定報告書為證（見本院卷二第31
        9至353頁、本院卷三第5至155頁）。審諸該鑑定報告書
        係由公正專業第三人受師範大學委託，就系爭契約終止
        後辦理系爭工程結算所需，而先後4次實地勘查現場施
        作狀況核對數量，並按系爭工程之設計圖說計算製作完
        成（見本院卷二第321至322頁），輯致公司復未具體指
        摘該結算鑑定結果有何錯誤或不當並舉證以實其說，可
        認該鑑定報告書所載之上開結算結果信而有徵。至臺北
        市建築師公會於106年9月8日函覆稱：「（系爭工程）
        已完工進度為32.80％」等語（見原審卷三第3頁背面）
        ，係依師範大學提出之監造日報表為書面審查，並非實
        際至現場勘查之核算結果；又師範大學於102年8月22日
        召開之系爭工程專案會議，會議紀錄所記載「（系爭工
        程）目前進度約35％」等語（見本院卷三第238頁），亦
        僅為開會斯時大約估計之結果，仍應以上開鑑定報告書
        所載實際現場勘查後核算之結果為可採。
　　　③輯致公司雖提出結算明細表，並載明已完成施作工程款
        為664萬3,814元及追加工程227萬3,250元（見本院卷三
        第205至211頁），然輯致公司除提出其與下包商間之單
        據外，並未提出其他證據足以證明其實際施作完成之工
        作項目與數量，自僅能以師範大學提出之上開鑑定報告
        書所載如附表C欄位所示之施作項目、數量及結算金額
        為據，認定輯致公司於系爭契約終止時已施作完成之工
        作項目與數量如附表C欄位所示，工程款金額共計311萬
        1,638元，並扣除損壞設備金額2萬5,000元，得請求308
        萬6,638元。
    ⑶準此，輯致公司依系爭契約之法律關係，得向師範大學請
      求給付系爭契約終止時已施作完成之工程款為308萬6,638
      元。
　㈣師範大學依序以逾期違約金199萬8,018元、另行發包價差損
    害245萬2,817元扣抵輯致公司之工程款債權為有理由：
  ⒈逾期違約金：
　　師範大學抗辯優先以逾期違約金199萬8,020元扣抵應給付輯
    致公司之工程款，如不能扣抵則以逾期違約金債權為抵銷（
    見本院卷三第350頁）。經查：
    ⑴依系爭契約「壹、契約條件」第17條「遲延履約」第1項：
      「逾期違約金，以日為單位，廠商如未依契約規定期限竣
      工，應按逾期日數，每日依契約價金總額1％計算逾期違約
      金。」（見原審卷一第24頁）；「貳、契約規範」第17條
      「遲延履約」第2、3項：「逾期違約金之支付，本校得自
      應付價金中扣抵；其有不足者，得通知廠商繳納或自保證
      金中扣抵。」、「逾期違約金為損害賠償額預定性違約金
      ，其總額（含逾期未改正之違約金）以契約價金總額20％
      為上限，且不計入『壹、契約條件』第18條第2項之賠償責
      任上限金額內。」等約定（見原審卷一第41頁背面），足
      徵如輯致公司逾履約期限仍未完成系爭工程，應按日依系
      爭契約價金總額999萬0,092元之1％計算逾期違約金，上限
      為價金總額20％，且師範大學得自應給付輯致公司之工程
      款中扣抵。
    ⑵兩造不爭執系爭工程於102年6月2日開工，契約所定工期為
      60個日曆天，師範大學曾同意不計工期14.5日之事實，且
      無其他輯致公司所稱應予展延工期之事由，均如前述（參
      四、㈠）。故系爭工程履約期限應為同年8月15日12時（即
      同年6月2日＋契約工期60日曆天＋師範大學核定不計工期14
      .5日曆天）。然系爭工程迄同年10月4日師範大學終止系
      爭契約之日仍未完工，共計逾期49.5日，以每日依契約價
      金總額1％計算，逾期違約金達契約價金總額49.5％【計算
      式：1％×49.5＝49.5％】，應以逾期違約金上限即契約價金
      總額20％計算，共計199萬8,018元【計算式：9,990,092×2
      0％＝1,998,018，小數點以下四捨五入】。師範大學抗辯逾
      期違約金逾199萬8,018元之部分，則屬無據。是依前揭系
      爭契約「貳、契約規範」第17條第2項約定，逾期違約金1
      99萬8,018元應自師範大學應付價金308萬6,638元中扣抵
      ，且兩造均同意以本金相抵（見本院卷三第368頁），扣
      抵後輯致公司得請求師範大學給付工程款108萬8,620元【
      計算式：3,086,638－1,998,018＝1,088,620】。
  ⒉另行發包價差損害：
　　師範大學抗辯其次以另行發包價差損害賠償245萬2,817元扣
    抵應給付輯致公司之工程款，如不能扣抵則以損害賠償債權
    為抵銷（見本院卷三第350頁）。經查：
    ⑴觀諸系爭契約「壹、契約條件」第21條「契約終止解除及
      暫停執行」：「依『貳、契約規範』規定辦理」等語（見原
      審卷一第24頁背面）；「貳、契約規範」第21條「契約終
      止解除及暫停執行」第4項：「契約經依第1項規定或因可
      歸責於廠商之事由終止或解除者，本校自通知廠商終止或
      解除契約日起，扣發廠商應得之工程款，包括尚未領取之
      工程估驗款、全部保留款等，並不發還廠商之履約保證金
      。至本契約經本校自行或洽請其他廠商完成後，如扣除本
      校為完成本契約所支付之一切費用及所受損害後有剩餘者
      ，本校應將該差額給付廠商；無洽其他廠商完成之必要者
      ，亦同。…」等約定（見原審卷一第43頁背面、第44頁）
      ，可見因可歸責於廠商之事由致系爭契約終止，師範大學
      另行發包其他廠商完成工作所生價差損害，得自工程款中
      扣抵。輯致公司係因系爭契約「貳、契約規範」第21條第
      1項第11款規定之事由，遭師範大學合法終止系爭契約，
      業如前述（參四、㈡），且輯致公司所主張展延工期之上
      開6項事由均不可採，亦如前述（參四、㈠），自屬可歸責
      於輯致公司。是師範大學後續為完成系爭工程，發包其他
      廠商施作所生之價差損害，得自應給付輯致公司之工程款
      中扣抵。
    ⑵師範大學於102年10月4日發函終止系爭契約後，將系爭工
      程之後續工程更名為「公館校區國際學舍整修工程」（除
      包含系爭工程未完成之部分外，尚有包含其他新增工程項
      目），另行公開招標，由承陞公司得標，於103年4月22日
      開工，同年8月19日竣工，同年11月14日驗收合格，共計
      結算總價1,853萬0,063元等節，為兩造所不爭執。觀諸該
      另案發包工程之決標標價清單、總表均記載「原工程直接
      工程費」之工作項目及其金額826萬7,513元（見本院卷一
      第337、339頁），並據證人黃聖吉建築師於本院結證稱：
      另案發包工程之總表、詳細價目表係其製作，其中「原工
      程直接工程費」項目就是系爭工程中輯致公司未施作之部
      分等語明確（本院卷二第284至285頁），核與黃聖吉建築
      師事務所108年12月31日函覆內容相符（見本院卷二第23
      頁）。可見師範大學終止系爭契約後，就輯致公司施作系
      爭工程未完工之部分，編列於另案發包工程之「原工程直
      接工程費」項目。就此部分支出之總工程費用，除「原工
      程直接工程費」826萬7,513元，尚應加計按總表所列比例
      之間接工程費（見本院卷一第339頁），亦即「營造綜合
      保險費（0.3％）」2萬4,801元、「勞工衛生管理費（0.5％
      ）」4萬1,338元、「包商工地管理費、利潤及工程雜項費
      用（5.98％）」49萬4,397元、「工程品質管理費（0.1％）
      」8萬2,685元、「營業稅（0.5％）」44萬5,537元，共計9
      35萬6,271元【計算式：8,267,513＋24,801＋41,338＋494,3
      97＋82,685＋445,537＝9,356,271】（見本院卷三第193頁）
      。
    ⑶準此，系爭工程總價為999萬0,092元，師範大學終止系爭
      契約時，輯致公司施作項目如附表C欄位所示共計311萬1,
      637元，未施作項目金額為687萬8,455元【計算式：9,990
      ,092－3,111,637＝6,878,455】。惟師範大學另行發包後，
      就系爭工程未完工部分支出935萬6,271元，業如前述，自
      受有另行發包價差損害247萬7,816元【計算式：9,356,27
      1－6,878,455＝2,477,816】。師範大學抗辯另案發包價差
      損害為245萬2,817元，自為可採。是依前揭系爭契約「貳
      、契約規範」第21條第4項約定，師範大學抗辯以另案發
      包價差損害245萬2,817元扣抵，應自師範大學應付剩餘價
      金108萬8,620元中扣抵，且兩造均同意以本金相抵（見本
      院卷三第368頁），扣抵後輯致公司即無工程款可向師範
      大學請求。
  ⒊租金損害：
    師範大學依序以逾期違約金、另案發包價差損害與輯致公司
    所得請領之工程款扣抵完畢，輯致公司已無工程款可請求，
    自毋庸就師範大學抗辯之租金損害再予審究。
五、綜上所述，輯致公司依系爭契約之法律關係、民法第227條
    之2、第511條但書規定，請求師範大學給付844萬5,457元，
    及自起訴狀繕本送達翌日起至清償日止，按週年利率5％計算
    之利息，洵非有據，不應准許。原審命師範大學給付327萬6
    ,750元本息，並依兩造聲請為准、免假執行之諭知，容有未
    洽。師範大學上訴意旨指摘原判決此部分不當，求予廢棄改
    判，為有理由，應由本院將原判決此部分廢棄，改判如主文
    第2項所示。至原審為輯致公司敗訴部分，並駁回假執行之
    聲請，核無不合。輯致公司上訴意旨指摘原判決此部分不當
    ，求予廢棄改判，為無理由，應駁回其上訴。另輯致公司於
    本院追加依民法第509條規定，請求師範大學給付844萬5,45
    7元本息，亦無理由，應併予駁回追加之訴。
六、本件事證已臻明確，兩造所為其餘攻擊、防禦及舉證，經本
    院審酌後，認與判決結論均無影響，爰不一一論列，附此敘
    明。
七、據上論結，本件師範大學之上訴為有理由，輯致公司之上訴
    及追加之訴均為無理由，依民事訴訟法第450條、第449條第
    1項、第78條，判決如主文。
中　　華　　民　　國　　109 　年　　11　　月　　10　　日
                  民事第十八庭 
                        審判長法  官  黃明發
                              法  官  周美雲
　　　　　　　　　　　　　　　法  官  賴彥魁   
正本係照原本作成。
如不服本判決，應於收受送達後20日內向本院提出上訴書狀，其
未表明上訴理由者，應於提出上訴後20日內向本院補提理由書狀
（均須按他造當事人之人數附繕本）上訴時應提出委任律師或具
有律師資格之人之委任狀；委任有律師資格者，另應附具律師資
格證書及釋明委任人與受任人有民事訴訟法第466條之1第1項但
書或第2項（詳附註）所定關係之釋明文書影本。如委任律師提
起上訴者，應一併繳納上訴審裁判費。
中　　華　　民　　國　　109 　年　　11　　月　　11　　日
                              書記官  高瑞君  
附註：
民事訴訟法第466條之1（第1項、第2項）：
對於第二審判決上訴，上訴人應委任律師為訴訟代理人。但上訴
人或其法定代理人具有律師資格者，不在此限。
上訴人之配偶、三親等內之血親、二親等內之姻親，或上訴人為
法人、中央或地方機關時，其所屬專任人員具有律師資格並經法
院認為適當者，亦得為第三審訴訟代理人。